臺灣高雄地方法院刑事判決　　　　　　　　　　　　九十一年度訴字第一六二號
　　公　訴　人　臺灣高雄地方法院檢察署檢察官
　　被　　　告　乙○○
　　選任辯護人　洪鍚鵬
右列被告因貪污案件，經檢察官提起公訴（九十年度偵字第二二七九八號），本院判
決如左：
    主  文
乙○○依據法令從事公務之人員，對於主管之事務，直接圖私人不法之利益，處有期
徒刑年，褫奪公權貳年。
    事  實
一、乙○○係高雄市政府消防局南區救災救護大隊第二中隊苓雅分隊隊員，平時負責
    執行救災救護任務及抽查轄區內公共場所之消防設備等業務，係依據法令從事公
    務之人員。緣民國八十九年五月二十二日，該第二中隊以中隊臨檢之方式針對位
    於高雄市苓雅區○○○路一０五號地下一樓之大統健康俱樂部（下稱大統俱樂部
    ）進行消防安全設備檢查，發現該俱樂部之消防逃生設備多有缺失，計有「室內
    排煙風量不足」、「未設避難梯」等十四項未符合法令規定之違規事項，除當場
    開具限期於八十九年六月二十一日前改善完畢之通知單外（經該俱樂部負責人甲
    ○○提出延期改善申請至八十九年七月十五日核准），並令隊員乙○○前往進行
    複查，惟乙○○於同年七月十九日前往複查時，明知依消防法及各類場所消防安
    全設備設置標準之規定，避難梯應於設置周圍無操作障礙，並保有零點五平方公
    尺以上之必要操作面積，且避難梯若以固定梯之方式設置者，應以螺栓、埋入、
    熔接或其他堅固方法裝置。然當時大統俱樂部裝置於游泳池畔之避難梯僅為自行
    裝設之鋁梯，底部並未固定，亦無適當之操作面積，依法不能准予通過檢查，並
    應依消防法第三十七條規定加以處罰，惟乙○○竟基於圖利大統俱樂部及甲○○
    之不法利益犯意，於其職務上所製作之陳報單上登載：「職於八十九年七月十九
    日前往複查，其缺點已改善完畢，符合規定。」之不實事實，乙○○將上開不實
    事項填載完成後，於同年八月二十九日將之送交小隊長轉送中隊長備查而行使之
    ，足以生損害於公眾安全及主管機關對於消防設備管理之正確性，而使大統俱樂
    部通過消防檢查，大統俱樂部及其負責人朱春雄因而受有免繳一萬二千元罰鍰之
    不法利益。嗣法務部調查局高雄市調查處於九十年六月八日會同高雄市政府政風
    處、消防局政風室、預防科及苓雅分隊等單位，前往大統俱樂部進行消防設備勘
    查時，發現設置於游泳池畔之避難梯不符合前揭法令規定，始查悉上情。
二、案經法務部調查局高雄市調查處報請臺灣高雄地方法院檢察署檢察官偵查起訴。
    理  由
一、訊據被告矢口否認涉有圖利及偽造文書犯行，辯稱：伊於八十九年七月十九日前
    往大統俱樂部複查時，避難梯之設置符合法規標準，伊據以填載於陳報單上，並
    無登載不實情事；而法務部調查局高雄市調查處（下稱高雄市調查處）於九十年
    六月八日前往勘查之時間距離伊複查之時間將近一年，且據業者表示避難梯因客
    戶反應常有受傷情事而修改、拆除，故不得以此推定其於複查之時有圖利他人之
    嫌云云。
二、惟查：
  (一)高雄市調查處於九十年六月八日會同高雄市政府政風處、消防局政風室、預防科
    及苓雅分隊等單位，前往大統俱樂部進行消防設備勘查時，發現其設置於游泳池
    畔之避難梯，不符合法令規定乙節，業據證人即消防局災害預防利股長陳劍文證
    述：「大統健康俱樂部避難梯之設置緊臨游泳池，故不符合『各場所消防安全設
    備設置標準』第一六三條所規定０．五平方公尺以上之操作面積，．．另該避難
    梯底部未固定，亦不符合一七一條第一款第二目之規定。」（九十年八月十七日
    調雄市調查處調查筆錄）、「該避難梯操作空間不符合『各類場所消防安全設備
    設置標準』第一六三條規定０．有五平方公尺以上操作面積，也沒有按照一七一
    條規定以螺絲栓埋入或以其他堅固方法固定，當天有固定，但不是以堅固方式固
    定，．．該避難梯一看就知道操作面積及固定方式都不對。」（九十一年一月二
    日偵訊筆錄）等語明確，並有大統俱樂部消防安全設備（避難梯、排煙設備）現
    場會勘紀錄一份、現場照片四幀各一份在卷足據。
  (二)被告於八十九年七月十九日前往大統俱樂部複查時，該避難梯之設置狀態與高雄
    市調查處人員前往會勘時相同等情，亦據證人甲○○證稱：「我將避難梯裝置成
    照片一、二（即高雄市調查處會勘時所拍攝之照片）所示，乙○○檢查就通過了
    。當時給乙○○檢查的就是給市政府檢查的同一套設備。」（九十年十二月十八
    日偵訊筆錄）、「避難梯因曾傷及泳客，所以舊的我換過一具，即照片中的那一
    具，這具比原來堅固安全，但設置方式及位置一樣，因找不到地方設置，所以設
    置在游泳池旁，．．舊的避難梯是我找人來做的，我一直以為有做就好了，也不
    管下方如何固定，反正我找鐵工做好就好，舊的那具避難梯與新的避難梯設置地
    點及方式一樣，只是把梯子換過而已。乙○○八十九年七月十九日去複查，他只
    是說有問題，但也沒有交待我要作什麼事，也沒有對我處分。（有檢查過三次，
    你剛所言是那一次？）第一次是聯檢，我共有十四項不合格，後來乙○○去了二
    次，第一次說避難梯及排煙設備不合格，之後一次，他提到避難梯有問題，那次
    檢查後我就合格了，我剛才陳述的是指最後一次他檢查的情形，就是八十九年七
    月十九日那次的檢查。」（九十一年一月二日偵訊筆錄）等語屬實。雖證人甲○
    ○於本院審理時改稱：「八十九年七月十九日乙○○前往大統俱樂部複查時，避
    難梯上下都是固定的。（為你在檢察官那邊說被告去複查時，避難梯沒有固定？
    ）因為檢官沒有問我確實的時間，我誤以為檢察官說的時間是八十九年六月份，
    當時避難梯尚未符合規定，所以我才會講避難梯沒有符合規定，實際上被告於八
    十九年七月十九日來複查的時候，避難梯是符合規定的，所以我在檢察官那邊所
    講的是不對。」云云（本院九十一年五月十五日審判筆錄），惟證人甲○○與被
告並無宿怨，被告如於複查時發現避難梯不符合規定，仍予以通過，證人甲○○
    既可從中獲有免繳罰鍰之利益，感謝被告尚且來不及，豈有明知其證詞對被告有
    所不利，故為攀誣之理？而該避難梯之設置方式，既不符合規定，於本件案發時
    已是可確認並被發覺之事實，無論被告是否獲刑事罪責，均無損於行政程序上，
    被告遭受處罰之結果，則證人甲○○豈有於檢察官偵訊時為不利被告又非有利於
    己之證述？此外，證人甲○○於偵查庭作證，若故意與被告之供詞相左而有不實
    證述之情，除本身冒觸犯偽證罪而受刑事訴追之風險並陷被告於不利外，客觀上
    對證人甲○○本身實無任何有利之實益；且本件案發當時，證人甲○○本人亦是
    被調查對象之一，其於偵訊時所堅稱「舊的那具避難梯與新的避難梯設置地點及
    方式一樣，只是把梯子換過而已」說詞，所引申出之易於認定公務員即被告必是
    違法複查之結果，係面臨刑事訴追時極易評估之訴訟常識，是依上所陳，本院認
    應以證人甲○○於偵訊時所述為可採，證人甲○○於本院所言應屬迴護被告之詞
    ，尚難採信。
  (三)按「避難梯於設置周圍無操作障礙，並保有零點五平方公尺以上必要操作面積」
    ；「固定梯，應裝置在使用場所之柱、地板、樑或其他構造上較堅固或加強部分
    ，應以螺栓、埋入、熔接或其他堅固方法裝置」；「第四層以上之樓層設避難梯
    時，應設固定梯，並合於左列規定：(1)應設於陽台等具安全且容易避難逃生構造
    處，其樓地板面積至少二平方公尺，並附設能內接直徑六十公分以上之逃生孔。
    (2)固定梯之逃生孔應上下層交錯配置，不得在同一直線上。」；「懸吊型梯應符
    合左列規定：(1)懸吊型梯固定架應設在使用場所之柱、地板、樑或其他構造上較
    堅固及容易裝設處所。但懸吊型固定梯能直接懸掛於堅固之窗台等處所時，得免
    設固定架。(2)懸吊型梯橫桿在使用時，應與使用場所牆面保持十公分以上之距離
    。」，各類場所消防安全設備設置標準第一百六十三條、第一百七十一條分別定
    有明文。準此，本件大統俱樂部係設於地下一樓（此據證人甲○○證述在卷），
    該處所設置避難梯時，並一定需採用固定梯方式設置，惟苟大統俱樂部之避難梯
    欲採固定梯方式設置者，則必須按固定梯設置方式為之。觀之現場勘驗照片所示
    ，大統俱樂部之避難梯上下二端均有支撐，而非上方固定，下方無支撐，使用時
    才拉下來之懸吊梯，是該處所避難梯應係採固定梯方式設置無疑。而被告於八十
    九年七月十九日前往大統俱樂部進行消防設備勘查時，該避難梯緊臨游泳池，並
    未以螺絲栓埋入或以其他堅固方法固定，已如前述，是被告前往複查時，該處所
    避難梯之設置並不符合「各類場所消防安全設備設置標準」第一六三條、第一七
    一條之規定，堪可認定。
  (四)被告自八十二年九月擔任高雄市政府消防局南區救災救護大隊第二中隊苓雅分隊
    隊員，負責救災救護任務之執行及抽查轄內消防設備檢查乙節，已據被告陳明在
    卷（九十年九月二十四日高雄市調查處調查筆錄），以被告具有多年檢查消防設
    備檢查之經驗而言，對避難梯之設置方式，應至為嫻熟，本件大統俱樂部所設置
    之避難梯，並不符合「各類場所消防安全設備設置標準」第一六三條、第一七一
    條之規定，已如前述，被告於現場複查時豈有不知之理？被告無視於該避難梯不
    符合規定之事實，在其職掌之陳報單中登載不實之「職於八十九年七月十九日前
    往複查，其缺點已改善完畢，符合規定。」後，於同年八月二十九日將之送交小
    隊長轉送中隊長備查，足以生損害於公眾安全及主管機關對於消防設備管理之正
    確性，並使大統俱樂部及甲○○免繳罰鍰一萬二千元，有被告所製作之陳報單及
    高雄市政府消法案件處分書各一份存卷足查。是故本件被告明知前開避難梯不符
    合法標準之情形，竟仍予以檢查通過，使大統俱樂部及甲○○免繳罰鍰一萬二千
    元，此有被告所製作之陳報單及高雄市政府消法案件處分書各一份存卷足查，顯
    係圖利大統俱樂部及甲○○不法利益一萬二千元甚明。
  (五)至最高法院七十二年度臺上字第四六０七號判決雖載有「圖利他人之罪，必須所
    圖者為不法之利益，方屬構成，若擅行興建房屋，僅不過違背行政規定，於違章
    建築，不能視為不法之利益，因之違章建物應簽報拆除而不拆尚難認其圖利他人
    。」，觀諸上開判決其意係指公務員明知有違章建物存在，消極未簽報拆除違建
    ，不構成圖利罪責，惟查本件係被告明知大統俱樂部設置之避難梯不符合法規標
    準，依法不得准予檢查通過，竟在所職掌之公文書上登載不實而積極使該避難梯
    之設置形式上合法化，以使大統俱樂部之業者不必受罰，被告於本件係有積極之
    偽造文書行為，以達不法圖利他人之結果，與上述判決要旨之公務員消極不作為
    迥異，故尚不能適用上述最高法院判決要旨認被告之行為不構成圖利罪。
  (六)綜上所述，被告前開所辯，顯係卸責之詞，不足採信。本件事證明確，被告之犯
    行，洵堪認定。
三、本件被告為上開行為後貪污治罪條例第六條第一項第四款、第五款已於九十年十
    一月七日修正公布為：「對於主管或監督之事務，明知違背法令，直接或間接圖
    自己或其他私人不法利益，因而獲得利益者。」、「對於非主管或監督之事務，
    明知違背法令，利用職權機會或身分圖自己或其他私人不法利益，他因而獲得利
    益者」，比較新舊法，貪污治罪條例部分以修正後之新法較有利於行為人，依刑
    法第二條第一項前段之規定，自應適用裁判時之新法。按被告係高雄市政府消防
    局南區救災救護大隊第二中隊苓雅分隊隊員，平時負責執行救災救護任務及抽查
    轄區內公共場所之消防設備等業務，係依據法令從事公務之人員，而大統俱樂部
    所在地，係其轄區，而前開陳報單又係受其主管之命令而製作，此業被告陳明在
    卷，自屬於其主管之事務，是核其前開所為，係犯貪污治罪條例第六條第一項第
    四款之對於主管之事務直接圖私人不法利益罪及刑法同法第二百十六條、第二百
    十三條行使公務員登載不實事項於公文書罪。被告明知不實事項而登載於職務上
    所掌公文書後，復持以行使，其低度之登載不實行為應被高度之行使行為所吸收
    ，僅論以行使公務員明知不實事項而登載於職務上所掌公文書罪。又被告所犯上
    開對於主管之事務直接圖私人不法利益罪、行使公務員登載不實事項於公文書罪
    二罪間，有方法結果之牽連關係，應從一重之對於主管之事務，直接圖私人不法
    利罪處斷。又本件被告圖利大統俱樂部及甲○○之金額僅有一萬二千元，其金額
    不多，且亦查無被告從中獲取賄款或不正利益，衡情，應係被告受困人情壓力，
    一時失慮所致，因認其情節尚屬輕微，爰依貪污治罪條例第十二條第一項規定減
    輕其法定刑。爰審酌被告身為公務人員，不僅不知潔身自愛，反利用職權圖利違
    法營業之業者，事後又毫無悔意，一再砌詞卸責，惟念其犯罪情節尚非十分重大
    及檢察官具體求刑之刑度等一切情狀，量處如主文所示之刑。又被告犯貪污治罪
    條例第六條第一項第四款之罪，既經本院為有期徒刑三年之宣告，依貪污治罪條
    例第十七條之規定，自應為褫奪公權之諭知，本院爰衡情為褫奪公權二年之宣告
    。
據上論結，應依刑事訴訟法第二百九十九條第一項前段、貪污治罪條例第六條第一項
第四款、第十二條第一項、第十七條，刑法第十一條、第二條第一項前段、第二百十
六條、第二百十三條、第五十五條、第三十七條第二項，判決如主文。
本案經檢察官黃彩秀到庭執行職務。
中      華      民      國      九十一    年      五    月    二十四    日
                                  臺灣高雄地方法院刑事第七庭
                                      法  官  何  秀  燕
右正本證明與原本無異。
如不服本判決，應於判決送達後十日內，向本院提出上訴狀。
                                      書記官  邱  靜  銘
中      華      民      國      九十一    年      五    月    二十四    日
附錄本案判決論罪科刑之法條
貪污治罪條例第六條第一項第四款：
有下列行為之一者，處五年以上有期徒刑，得併科新台幣三千萬元以下罰
金：
四  對於主管或監督之事務，直接或間接圖私人不法之利益者。
前項之未遂犯罰之。
貪污治罪條例第十二條第一項：
犯第四條至第六條之罪，情節輕微，而其所得或所圖得財物或不正利益在
新台幣五萬元以下者，減輕其刑。
貪污治罪條例第十七條：
犯本條例之罪，宣告有期徒刑以上之刑者，並宣告遞奪公權。
中華民國刑法第二百一十六條：
 (行使偽造變造或登載不實之文書罪)
行使第二百十條至第二百十五條之文書者，依偽造、變造文書或登載不實
事項或使登載不實事項之規定處斷。
中華民國刑法第二百一十三條：
 (公文書不實登載罪)
公務員明知為不實之事項，而登載於職務上所掌之公文書，足以生損害於
公眾或他人者，處一年以上七年以下有期徒刑。
